臺灣士林地方法院民事判決　九十一年度簡上字第五九號
　　上　訴　人　益泰實業有限公司
　　法定代理人　丙○○
　　訴訟代理人　乙○○
　　被 上訴 人　甲○○
右當事人間請求給付工程款事件，上訴人對於中華民國九十一年一月二十五日本院士
林簡易庭九十年度士簡字第一七四九號第一審判決提起上訴，本院判決如左：
    主      文
原判決關於命上訴人給付新台幣玖萬玖仟壹佰元，及自民國九十年十一月十五日起至
清償日止，按年息百分之五計算之利息，暨除確定部分外訴訟費用之裁判均廢棄。
右開廢棄部分，被上訴人在第一審簡易之訴駁回。
第一審（除確定部分外）、及第二審訴訟費用，由被上訴人負擔。
    事      實
甲、上訴人方面：
一、聲明：
  (一)原判決不利於上訴人之部份廢棄。
  (二)右廢棄部份被上訴人在第一審之訴駁回。
二、陳述：除與原審判決書所載者相同茲予引用外，補稱：
  (一)本件系爭契約當事人係上訴人與證人吳宗熹，與被上訴人甲○○無涉：
  1.按債權債務之主體，以締結契約之當事人為準，故出立借約之債務人，不問其果
    為實際受益與否，就其債務應負償還之責，債權人不得對於債務人以外之人而請
    求履行，最高法院十七年上字第九○六號判例意旨可參。本件締結契約之一方係
    證人吳宗熹而非被上訴人甲○○，此由證人吳宗熹之證述及上訴人訴訟代理人乙
    ○○之陳述可證；雖證人吳宗熹事後改稱否認，惟此顯係證人迴避之詞，並不足
    採。
  2.上訴人於本件系爭契約根本不知被上訴人即為當事人，且依經驗法則，若被上訴
    人真為本件系爭契約之當事人，為何起訴時無法舉證以實說？又為何係以員工即
    證人吳宗熹之帳戶收受價金，且本件安裝工程之聯繫及事後針對水族箱瑕疵之修
    復等問題皆係由證人吳宗熹接洽，均未見被上訴人出面，可見本件系爭契約之當
    事人確係證人吳宗熹無誤；縱認本件系爭契約之當事人係被上訴人，上訴人亦根
    本無從得知，則本件系爭契約之法律關係自存在於上訴人與證人吳宗熹間，而與
    被上訴人無涉，被上訴人主張其為本件系爭買賣之當事人，自非適法。
  3.被上訴人提出台北縣政府核發之「大湖水族設計坊」營利事業登記證，其登記日
    期係於本件系爭契約後半年，即民國（下同）九十一年二月間，根本無法證明該
    「大湖水族設計坊」係被上訴人於本件系爭契約時即已獨資經營，此顯係被上訴
    人臨訟所為；又於斯時，第三人更無從得知「大湖水族設計坊」係被上訴人所獨
    資經營。
  4.依民法第一百零三條之規定，代理須代理人於代理權限內以本人名義所為之意思
    表示，始直接對本人發生效力。本件被上訴人並無法舉證證明證人吳宗熹於系爭
    買賣成立之時或之前，曾表明代理之意旨，更遑論曾表明係被上訴人本人之代理
    ，則被上訴人自非本件系爭契約之當事人自明。
  (二)證人吳宗熹證稱安裝現場當時並無水電，係屬虛偽不實、卸責之詞：
    本件系爭契約魚缸之安裝現場係台南市「特易購」量販店之工地，其規模與北部
    之「萬客隆」、「大潤發」等大賣場不相上下，因此工地所需施工之項目繁多，
    非僅本件系爭契約魚缸之安裝而已，工地現場若無水電，則其他裝潢工程又如何
    進行？且此亦有上開工地繳交之九月份電費收據可證，則證人上開證述顯屬虛偽
    ，毫不足採。
  (三)縱認證人吳宗熹於當日無法立即完成魚缸之安裝，惟安裝魚缸本即證人吳宗熹依
    約應於二日內履行之義務，根本無須待上訴人通知，且其事後亦未依約完成安裝
    履行義務；又因上開魚缸之安裝具有急迫性，為免造成業主無法如期開幕，上訴
    人爰依民法第四百九十三條、四百九十四條之規定，自行修補，向當事人請求修
    補之必要費用，並得解除契約或請求減少報酬；縱認本件系爭契約之當事人為被
    上訴人，上訴人亦以本狀為解除契約之意思表示，則當事人自應負返還定金之義
    務；再退步言，本件魚缸安裝之瑕疵致上訴人所增加之支出費用，其金額顯逾本
    件買賣之價金，縱使減少報酬，被上訴人亦無再請求上訴人給付工程款之權利。
  (四)本件系爭契約魚缸之安裝不但未完成，且亦存有瑕疵，依最高法院七十七年第七
    次民事庭會議決議，上訴人自得依民法第二百五十五條之規定解除契約；再依同
    法第二百六十四條之規定，於當事人未提出給付前，更得行使同時履行抗辯權，
    則依前開規定，本件上訴人自得拒絕給付。
  (五)綜上所述，爰請求判決如上訴之聲明。
三、證據：除援用原審之立證方法外，補提出：
  (一)上海商業儲蓄銀行匯出匯款申請書回條聯（影本）一件。
  (二)臺北縣政府營利事業登記證（影本）一件。
  (三)台灣電力公司電費通知書（影本）一件。
  (四)華眾營造工程股份有限公司工程備忘錄（影本）一件。
乙、被上訴人方面：
一、聲明：駁回上訴。
二、陳述：除與原審判決書所載者相同茲予引用外，補稱：
  (一)大湖水族設計坊之法定代理人為被上訴人之妻吳寶炤，被上訴人為實際之負責人
    。另九十年八月十四日之估價單亦為被上訴人親筆所列；證人吳宗熹乃被上訴人
    之內弟，僅代理被上訴人與益泰實業有限公司（下稱益泰公司）訂立契約，且其
    亦曾交付被上訴人之名片予上訴人之訴訟代理人乙○○，故本件系爭契約之當事
    人確為被上訴人與益泰公司，並無被上訴人當事人不適格之問題。
  (二)被上訴人於水族箱送達之日即已將其組立完成，只待賣場水電配置完成即可使用
    ，縱有問題，亦僅剩上訴人所謂凸出零點三公分之瑕疵而已；依經驗法則，水族
    箱既已運至現場，豈有不加以完成之理，上訴人之主張顯與事實不合。
  (三)被上訴人所提供之水族箱，依業界習慣，凸出零點三公分乃在誤差範圍內，對整
    體外觀並無任何影響；且若將其磨平，工資最多亦僅需新台幣（下同）一千元，
    縱認該瑕疵屬被上訴人之過失，上訴人主張減少價金二萬元，亦顯屬無據。
  (四)上訴人所言多所不實，毫無可採：
  1.上訴人方面於水族箱送達之翌日下午二時許，始電話通知要求被上訴人方面馬上
    南下台南修復瑕疵，惟即使即刻動身前往，到達現場時亦已夜晚，遂允諾隔天一
    大早將工作完成，惟遭上訴人拒絕，豈有被上訴人置之不理之情事；另上訴人主
    張其於九十年九月九日即另外找水族廠商進場趕工完成，亦與事實不符；且設若
    當日即已修復，又如何須被上訴人方面於翌日前往修復？其主張顯然相互矛盾，
    毫無可信。
  2.水族箱內除藍燈管外之所有設備皆係被上訴人所有，該瑕疵亦未見修復，顯見上
    訴人本不欲付款而藉故刁難；且其僅提出一萬元金額之發票，卻主張三萬七千元
    之費用，亦於理不合。
  3.該水族箱若真有如上訴人所言之漏水情形，為減少損失，必應即時處理，豈有時
    間遠至嘉義中埔鄉請人前往處理之理；又依業界經驗，若水族箱已於公司試水四
    、五個小時而無漏水情形，則至現場會漏水之機率微乎其微；且縱有漏水，亦僅
    稍加處理即可解決；另該水族箱之馬達裝設於外，漏電之說更屬荒謬。依被上訴
    人親至現場檢查及該水族箱之實際使用情形，上訴人所言顯與事實不符。
  4.上訴人主張之費用，其中全新風扇安裝及材料費用高達二萬五千元，顯屬過高；
    又「保固」本不在契約範圍內，縱認需更換過濾器材，每月至多亦只須三、四千
    元即可，上訴人之主張洵屬無據。
  (五)綜上所陳，上訴人之上訴顯無理由，爰請求判決駁回上訴人之上訴。
三、證據：除援用原審之立證方法外，補提出：
  (一)名片一張。
  (二)吳寶炤身分證（影本）一件。
  (三)益泰公司拒付尾款原因（影本）一件。
  (四)清光玻璃行勘驗證明（影本）一件。
  (五)估價單（影本）一件。
  (六)中華民國技術士證（影本）一件。
    理      由
一、被上訴人起訴主張：上訴人公司職員乙○○於民國九十年八月十四日，代理上訴
    人與被上訴人締約，約定由被上訴人至台南市○○路賣場製作一組大型魚缸，並
    同意以估價單之價額十三萬五千元為報酬，上訴人公司並應先給付三成之定金。
    嗣雙方復合意追加工程款二萬四千六百元，工程款總計十五萬九千六百元，扣除
    上訴人公司已給付之定金四萬零五百元，上訴人公司尚應給付工程尾款十一萬九
    千一百元。詎前揭魚缸工程完工後，上訴人公司竟拒付尾款，屢經被上訴人催討
    無著，為此本於兩造間契約關係，請求上訴人給付十一萬九千一百元，及自支付
    命令送達翌日即九十年十一月十五日起，至清償日止，按年息百分之五計算之利
    息。上訴人則以：上訴人締約之對象係訴外人吳宗熹而非被上訴人，吳宗熹係以
    自己之名義與上訴人洽談，從未表明代理被上訴人，且上訴人亦係將款項給付吳
    宗熹，顯難認契約當事人為被上訴人。又：(一)訴外人吳宗熹並未依約完成安裝魚
    缸之義務，復因上開魚缸之安裝具有急迫性，為免造成業主無法如期開幕，上訴
    人爰依民法第四百九十三條、四百九十四條之規定，自行修補，向當事人請求修
    補之必要費用，並得解除契約或請求減少報酬；(二)縱認本件系爭契約之當事人為
    被上訴人，上訴人亦以本狀為解除契約之意思表示，則當事人自應負返還訂金之
    義務；(三)再退步言，本件魚缸安裝之瑕疵致上訴人所增加之支出費用，其金額顯
    逾本件買賣之價金，縱使減少報酬，被上訴人亦無再請求上訴人給付工程款之權
    利。(四)本件系爭契約魚缸之安裝不但未完成，且亦存有瑕疵，上訴人自得依民法
    第二百五十五條之規定解除契約；再依同法第二百六十四條之規定，於當事人未
    提出給付前，更得行使同時履行抗辯權等語為辯。
二、本件被上訴人本於兩造間工程契約關係訴請上訴人給付，上訴人抗辯被上訴人並
    非契約當事人，是本件首應處理之爭點，即在於：被上訴人是否為系爭工程契約
    之當事人？主張兩造間契約存在之被上訴人之舉證是否足以證明其為契約當事人
    ？經查：
  (一)本件系爭契約實際上係由訴外人吳宗熹出面與被上訴人洽談，被上訴人實際上並
    未出面等情，為兩造所是認，並經證人即吳宗熹於原審證述屬實（原審卷第三七
    頁），應堪信為真實。基此，應進一步審究者，應在於吳宗熹於訂立系爭契約時
    ，是否曾表明代理被上訴人之意旨。又本件兩造間並未訂立書面契約，唯一之書
    面即估價單亦未載明當事人，是認定吳宗熹是否曾表明代理意旨，僅得由相關當
    事人之接洽過程、付款方式等客觀情事以資佐證。
  (二)關於系爭契約之訂立過程，實際接洽者係吳宗熹及上訴人訴訟代理人乙○○，兩
    人對於吳宗熹是否曾表明代理意旨一事於原審互有不同之陳述。惟查：
  1.吳宗熹於原審時證稱：「我是拿大湖水族設計（名片上有我個人名字）名片與被
    告接洽」「當初與被告訴代（即乙○○）接洽時我是拿我個人名片給被告訴代：
    ：」，且有其所提印有吳宗熹名字之名片在卷足佐，此部份證詞復為兩造所不爭
    執，堪信為真實。另觀之該紙名片係記載「大湖水族設計」「吳宗熹」，並未註
    記為業務員或其他職稱，是上訴人主張吳宗熹曾自稱為「大湖水族設計」之負責
    人，並應而認定吳宗熹即為締約之當事人，實屬合理。
  2.雖吳宗熹於原審另證稱：「：第二次被告訴代到店裡時（九十年八月）原告不在
    ，我拿原告（即被上訴人）名字的名片給他」（原審卷第三十七頁）等語，然：
    (1)乙○○否認曾收到被上訴人之名片；(2)該紙名片上之記載格式與前述吳宗熹名
    片相同，僅記載「大湖水族設計」「甲○○」，並未註明其職稱為負責人或其他
    足資識別被上訴人為「大湖水族設計」代表人之文字，是縱有該紙名片，亦無足
    推論吳宗熹曾對上訴人表明代理被上訴人之意旨。
  3.另參以上訴人曾於九十年八月二十八日將約定之部分價款四萬零七十元匯入吳宗
    熹設於臺北國際商銀東湖分行之帳戶，是苟吳宗熹先前曾告知係代理被上訴人締
    約，何以上訴人仍將價金匯入吳宗熹個人帳戶，而非被上訴人之帳戶或「大湖水
    族設計」之帳戶？足見吳宗熹確未曾表明代理意旨，而上訴人主觀上乃確信吳宗
    熹即為契約之當事人。
  4.至被上訴人所稱估價單上為其筆跡云云，因估價單既未表明當事人，則估價單上
    究屬何人筆跡，顯非認定契約當事人之基準。況上訴人公司人員與被上訴人未曾
    謀面，亦非相熟，又如何以估價單判斷其上字跡為何人所書？是被上訴人此項舉
    證，難認有何證據價值。
  (三)另查「大湖水族設計坊」營利事業登記係於九十一年二月二十日經台北縣政府核
    准，登記負責人為被上訴人之妻吳寶炤，有上訴人所提台北縣政府營利事業登記
    證影本在卷可稽，是兩造於九十年八月間訂約時，「大湖水族設計坊」尚未辦理
    營利事業登記，上訴人其時亦無從自登記外觀判斷交易對象「大湖水族設計」負
    責人並非吳宗熹。
三、綜上所述，系爭契約實際上既係由吳宗熹與上訴人所訂立，被上訴人復無法舉證
    證明吳宗熹曾表明代理意旨，自應認定系爭契約當事人為吳宗熹與上訴人。又被
    上訴人既非前揭契約之當事人，其本於該契約關係請求被告給付十一萬九千一百
    元，及自支付命令送達翌日即九十年十一月十五日起，至清償日止按年息百分之
    五計算之利息，自屬無據，不應准許。原審為被上訴人部分勝訴之判決，判命上
    訴人應給付九萬九千一百元，及自九十年十一月十五日起至清償日止，按年息百
    分之五計算之利息，尚有未洽。上訴意旨指摘原判決此部分不當，求予廢棄改判
    ，為有理由，爰由本院將原判決此部分予以廢棄改判，如主文第二項所示。
四、本件事證已臻明確，兩造其餘攻擊防禦方法經審酌後核與本件判決結果不生影響
    ，不另一一論述，附此敘明。
據上論結，本件上訴為有理由，依民事訴訟法第四百三十六條之一第三項、第四百五
十條、第七十八條判決如主文。
中　　　華　　　民　　　國　　九十一　　年　　　六　　　月　　十一　　　日
                            臺灣士林地方法院民事第三庭
~B審判長法官　李玉卿
~B法　　　官　施月燿
~B法　　　官　王本源
右為正本係照原本作成
本件不得上訴。
中　　　華　　　民　　　國　　九十一　　年　　　六 　　月  　 十二　　　日
~B法院書記官　翁禎謙
